臺灣高等法院臺南分院刑事裁定　　　　　　　九十年度聲再字第二七四號　　　Ｇ
　　　再審聲請人
　　　即受判決人　甲　○　○
右列聲請人因妨害自由案件，對於本院九十年度上易字第一六三七號中華民國九十年
十一月二十日確定判決（臺灣臺南地方法院八十九年易字二五四七號、臺灣臺南地方
法院檢察署八十九年度偵緝字第一五八號），聲請再審，本院裁定如左：
      主      文
再審之聲請駁回。
      理      由
一、再審聲請意旨略以：
（一）原確定判決有刑事訴訟法第四百二十條第一項第六款發現確實新證據之再審事
      由，蓋查被告所簽發系爭面額新台幣（下同）一百八十萬元支票中，發票日期
      欄部分，位於年份欄之「８」與月份欄之「８」筆跡顯然不同，其中年份欄之
      「８」為一筆劃書寫而成，然月份欄之「８」則明顯有描繪修改之痕跡，揆其
      字形，應係自「３」修改而成，此觀諸月份欄之「８」的右半邊與日數欄之「
      ３」在字跡上極為近似即知，準此，自該票據之外觀觀之，系爭支票之簽發日
      期顯係在民國八十六年三月三十一日而被人修改為八十六年八月三十一日，故
      自其簽發之時點而言，亦僅可能作為擔保之用，殊無作為清償雙方八十六年五
      、六月債權之理，，因此系爭票據之簽發亦不可能作為八十六年六月所發生債
      務之詐術行使，換言之，該票據之簽發係作為雙方開始借貸往來之擔保，則告
      訴人行使票據權利之時間既非被告所知悉，被告即無從聯絡其父親兌換票據，
      從而原審認定該票據係於八十六年六月間簽發作為清償九十萬元債務之用，而
      以被告簽發高額債務為詐術之行使，並以被告未聯絡家人兌現票款構成詐欺故
      意云云，即屬無據。而系爭票據既經告訴人提示於原審在案，因此系爭支票顯
      係符合所謂「當時已經存在而發現在後或審判時未經注意之證據」之發現確實
      新證據之再審要件，從而該證據之發現確能推翻原審所認定作為有罪認定依據
      之事實，亦能證明原確定判決所認定之事實為錯誤而足認應受較有利之判決。
（二）被告當時被迫離家之事實背景為何，即與判決之基礎事實有重大關聯，原審卻
      應調查而未調查，顯有刑事訴訟法第四百二十一條重要證據漏未審酌之再審事
      由。查原審既以「被告於告訴人最後匯款日離開致和公司」、「逃逸無蹤」及
      「未與家人聯絡」等事實作為認定被告主觀上有詐欺故意之依據，則被告於最
      後匯款日離開公司及家人原因為何，乃為認定被告當時主觀犯意認定上之重要
      基礎，自應依證據詳為認定審酌，惟原審竟不依證據而率爾推定被告於告訴人
      最後匯款日離開公司必基於詐欺故意，對被告當時被迫離家乙節，僅以「被告
      離家出走縱參有家族財務糾紛之原因，亦不影響其詐欺犯行之認定」數語交代
      ，然被告當時離開公司及家人確有不得已之苦衷，其原因如為法院所肯認，自
      不可能僅憑被告離開公司及家人等事實遽以推認被告於主觀上有詐欺故意，是
      原審因拒絕調查而未審酌被告離家之原因即推定被告主觀上有詐欺故意，不僅
      違反無罪推定原則，亦構成重要證據漏未審酌之再審原因。
（三）原審就告訴人八十六年六月十四日所匯款項之流向及目的未經調查，亦有重要
      證據漏未審酌之再審事由：查刑法第三百三十九條第一項普通詐欺罪之成立，
      係以意圖為自己或他人不法之所有為其主觀意圖要件，所謂「他人」並非泛指
      任何之他人，基於「他人」係與「自己」並列之文意解釋，並衡諸人類利己之
      天性，該「他人」顯係指他人獲得不法利益與自己獲得不法利益就行為人言係
      等價者，始足當之，否則該法即有不當擴張處罰範圍之嫌。而原審以被告於八
      十六年六月十四日獲得告訴人一百萬元、六十萬元之匯款為其詐欺取財之財物
      ，惟上開二筆金額中，一百萬元之資金部分於告訴人匯款進入被告帳戶後當日
      即轉出，至六十萬元資金部分被告則請告訴人匯入王麗萍之帳戶，亦為原審所
      是認，則原審所稱被告詐騙之金額，被告既均於當日隨即轉予他人，如被告當
      初基於詐欺故意而逃逸無蹤，何需於取得鉅款之當日將上開鉅款轉借給被告於
      證券公司之其他客戶，藉以衝高業績？依人之常情，如被告當初離開公司及家
      人係出於詐欺故意，其焉有可能將取得之鉅款轉借他人，換言之，被告取得鉅
      款後並未捲款而逃，卻將款項轉借客戶作為衝高業績之用，反能證明被告當初
      離開公司及家人實為事出突然在遭逢家庭巨變下不得已之決定，絕非出於詐欺
      之故意，從而原審忽略前開二筆資金之流向用途，並率爾推認「被告取得鉅款
      後逃離構成主觀詐欺故意」以及「王麗萍取得款項與被告取得款項有等價關係
      」，顯構成重要證據漏未審酌之再審事由。
（四）原審未依證據而推定被告於完成系爭借貸後將繼續買賣股票，並推定被告所持
      之股票勢必下跌，並推定被告當時明知未來股票下跌將不予清償等等，卻對被
      告於案發當時每月收入有數十萬元，以按期清償及資金調度之方式即能順利償
      還借款，尚非完全無清償能力均棄而未論，顯有重要證據漏未審酌之事由。查
      被告於借貸時並非完全無清償能力，被告當時月入數十萬元（此函查被告當時
      所就職之公司甚明）以按期清償及資金調度之方式即能順利償還款項，被告嗣
      後未能順利還款，係因被告以家庭因素離開台南後未能繼續原來之業務所致，
      此實非當初所能預見，從而原審未審酌被告當時是否確無清償能力，即推定被
      告借貸時無清償能力，並據以認定被告借貸時主觀上有不予清償之不法所有意
      圖，其所適用之經驗法則亦顯與常情有違。次查告訴人將款項借予被告是否基
      於被告刻意隱瞞，原審就告訴人與被告雙方八十六年三月以來之資金往來紀錄
      及被告家人當時之財產狀況均棄置不論，並推認告訴人借貸予被告係基於被告
      之刻意隱瞞，惟被告消極未揭露被告之財產狀況是否構成詐欺告訴人應屬有疑
      ，況如告訴人知情，告訴人當時是否仍會基於被告當時良好之信用及其他家人
      當時較為寬裕之資產而續予借貸，亦未可知，原審就上開情形漏未審酌，顯係
      影響本案之認定，亦構成重要證據漏未審酌之再審事由。
二、按刑事訴訟法第四百二十條第一項第六款所謂發現之新證據，係指該項證據，事
    實審法院於判決前因未經發見，不及調查斟酌，至其後始行發見者而言，若判決
    前已經當事人提出或聲請調查之證據，經原法院捨棄不採者，即非該條款所謂發
    見之新證據，不得據為聲請再審之原因。又該款所謂確實之新證據，固非以絕對
    不須經過調查程序為條件，但必須可認為確實足以動搖原確定判決而為受判決人
    有利之判決者為限，倘受判決人因對有利之主張為原審所不採，事後提出證明，
    以圖證實在原審前所為有利之主張為真實，據以聲請再審，該項證據既非判決後
    所發現，顯難憑以聲請再審，最高法院二十八年抗字第八號、五十年台抗字第一
    ○四號判例參照。又按不得上訴於第三審法院之案件，其經第二審確定之有罪判
    決，如就足生影響於判決之重要證據漏未審酌者，亦得為受判決人之利益聲請再
    審，刑事訴訟法第四百二十一條固定有明文，然所謂重要證據漏未審酌，係指該
    證據足以影響原確定判決事實之認定，並以該證據業已提出，未予審酌而言，是
    如未經提出或經提出而被捨棄不用或不予採納之證據，業於理由敘明其捨棄或不
    予採納之理由，即難謂屬未經審酌。至漏未審酌之證據，必需該證據確為真實，
    而足以據以認定受判決人應受無罪、免訴、免刑或輕於原判決所認罪名之判決者
    為限，否則不足以推翻原判決所認之罪名。
三、經查：本件原確定判決依據告訴人簡秋菊之指訴、被告之供述、證人即被告之父
    王木源（系爭一百八十萬元支票之發票名義人）之證言、匯款單、支票及退票理
    由單各影本等證據，本於推理作用綜合判斷，認定聲請人犯行，判處詐欺之罪刑
    ，業已詳述所憑之證據及其認定之理由。而聲請人以否認犯罪及所為辯解，均為
    卸責之詞，俱不足採，亦經予以指駁。從形式上觀察，原確定判決並無有足生影
    響於判決之重要證據漏未審酌之情形存在。聲請人聲請意旨（一）所指伊所簽發
    系爭面額一百八十萬元之支票係雙方開始借貸往來之擔保，經核上開證據，非不
    需經過調查，又均附於本案卷證資料中，悉為聲請人及法院於判決當時所明知，
    且業經原確定判決審酌，洵無事後發見之可言，並非發見確實之新證據，自不得
    據為再審之理由。而聲請意旨（二）所舉被告於最後匯款日離開公司及家人原因
    為何，乃為認定被告當時主觀犯意認定上之重要基礎；聲請意旨（三）所舉就告
    訴人八十六年六月十四日所匯款項之流向及目的，被告均於當日隨即轉予他人，
    如予調查將能證明被告非出於詐欺故意；聲請意旨（四）所舉被告於案發當時每
    月收入有數十萬元，以按期清償及資金調度之方式即能順利償還借款，尚非完全
    無清償能力，而原審就原被告雙方八十六年三月以來之資金往來記錄及被告家人
    當時之財產狀況亦棄置不論，均業經原確定判決詳核相關事證後，已於理由欄第
    二點中詳予指駁說明認定，且按事實之認定，證據之取捨及證據證明力之判斷，
    乃事實審法院之職權，茍無違反經驗法則及論理法則，自難指為違法，則原判決
    採用不利於聲請人之證據，捨棄與本案待證事實無關之證據不予調查，並無不合
    ，自無所謂重要證據漏未審酌之情形。況被告亦自承伊於取得該二筆資金後，隨
    即於當日轉予證券公司內之其他客戶，藉以衝高業績，此益證被告係以所有人自
    居而處分該不法所有之利益，其主觀上有不法所有之意圖自明。是本件聲請意旨
    （二）至（四）部分，係屬法院事實認定及判斷證據證明力之職權，並經原確定
    判決審認不予採信在案，已如前述，自非漏未審酌之證據，聲請意旨空言指摘不
    當，自非再審事由。至聲請人提出之臺灣臺南地方法院民事庭九十一年一月十八
    日和解筆錄，乃屬本案刑事判決後之事，非屬法定再審理由。
四、綜上所述，聲請意旨所陳各節，均核與上揭再審原因要件不符，其據以為本件再
    審之聲請，尚難認為有理由，應予駁回。
據上論斷，應依刑事訴訟法第四百三十四條第一項，裁定如主文。
中    華    民    國      九十一      年      三      月      廿九      日
              臺灣高等法院臺南分院刑事第六庭
                                      審判長法官  楊    明    章
                                            法官  顏    基    典
                                            法官  高    明    發
右正本證明與原本無異。
不得抗告。
                                      法院書記官  李    梅    菊
中    華    民    國      九十一      年      四      月      一        日
